---
title: "家庭内最終感染者数分布から感染確率を推定し検定する統計的方法"
author: "山口 亨"
date: "`r Sys.Date()`"
output: rmarkdown::html_vignette
vignette: >
  %\VignetteIndexEntry{Vignette Title}
  %\VignetteEngine{knitr::rmarkdown}
  %\VignetteEncoding{UTF-8}
bibliography: ./Articles.bib
---

```{r setup, include = FALSE}
knitr::opts_chunk$set(
  collapse = TRUE,
  comment = "#>"
)
```

## abstract
In the second research sector, a medical agent with an influenza infection preventive effect is developing. For a estimation of the infectiveness under the assumption of mathematical model,  either of 
the 'basic reproduction number' which is an estimate of the number of secondary infected persons from one infected patient or the 'secondary infection risk (SIR)' with exposure of one infected patient in small-scale groups such as house and school is frequently employed. Longini and Koopman proposed an infectious disease mathematical model (L-K model) which estimating an infection risk from distribution of the number of infected patients in the home within one season. There are two parameters, B and Q, which should be estimated in this model, 1-B can be interpreted medically as the infection probability from a community, and 1-Q as the household secondary attack rate which is an index of SIR. Although a previous paper described the estimation method for these parameters in an epidemiological observation study, the statistical test method for the clinical trial which compares two intervention groups was not studied. In order to show the efficacy of the medical agent under development, it is necessary to plan, carry out and conduct data-analysis of the clinical trial however, the calculation of the required number of subjects is impossible without the appropriate test method. Then, the parameter estimation method was extended, and the test method for the difference of Q between 2 groups in this L-K model was newly developed. The developed tests were derived from the framework of the statistical test method for the likelihood based-model called a 'likelihood ratio test', 'Wald test', and 'score test'. The computational procedure was packed into the computer program and the parameter was estimated from the data in the previous paper. As a result, the calculation result described in the paper was reproduced. Moreover, the number of subjects in a clinical trial was estimated from Monte Carlo simulation using the developed test method, and the reasonable results were obtained. It is thought that the developed statistical test method has progressivity in respect of the method which was not considered.

## Introduction

毎年冬から春にかけてインフルエンザが流行する．
流行に備えて，ワクチンの予防接種を受けたり，
流行が始まれば，
今年のインフルエンザはこんな症状が出るとかいう情報を集めたり，
家庭や学校でも職場でも，うがい・手洗いをしたり，
予防のためマスクをしたりといったことが当然のように行われる．
また医師のあいだでも，今年のワクチンはよく効いているとか効いていないとかが話題になるようである．
しかし，これらワクチンやうがいや手洗いやマスクの効果は本当にあるのだろうか？
経験的にそうしたほうが良いから，効くはずだからと考えて，いや考えていないのではないだろうか？
これら予防手段の効果を適切に評価する方法を考えたい．

まず最初に，「感染が広がる強さ」のことを仮に「感染性」と定義する，
感染性の推定には，１人の感染者が生み出す２次感染者数の推定値である基本再生産数$R_{0}$\footnote{「アールノート」と発音する}か，
家庭内あるいは学校内など小規模集団で，１人の感染者による暴露が与えられたときの2次感染リスク(SIR; secondary infection risk)
のいずれかを用いて検討することが多い\citep{Nishiura_2015}．
前者の$R_{0}$を指標とする場合は，$R_{0}>1$では，感染が拡大していき，$R_{0}<0$では，感染が縮小していくという関係があり，
公衆衛生上の指標としての価値が高い．
一方でSIRは，個人や家族にとって重要な指標であり，解釈も直感的で容易である．
この論文では，SIRに絞って検討する．

ではこのSIRなどの指標を具体的に計算するには，どういったデータを集め，どういった解析をすれば良いだろうか．
ここで統計モデルが必要になる．
統計モデルは，メカニズムの本質を見失わずに単純化し，
限定されたパラメータを使って現象を数式で表したものである．
特に，感染症の伝搬は人や動物が介在し，独特で複雑な現象なので，
感染症数理モデルという専門用語が使われ，世界中の研究者がこれを研究している．

家庭内伝搬の感染症数理モデルとして，
@Longini_1982_7082755 は，2つのパラメータ$B,Q$を持つ感染症モデルを提案した(L-Kモデル)．
ここでパラメータ$B$は，あるひとが1シーズンの流行を通じてコミュニティから感染を免れる確率であり，
パラメータ$Q$は，あるひとが家庭内にいる１人の感染者から感染を免れる確率である．
この定義から，$1-B$はコミュニティにおける感染確率(community probability of infection: CPI)と称され，
感染症伝搬におけるコミュニティ関与度合いを評価する静的な指標として用いられる．
一方で$1-Q$は，家庭内における2次感染の確率であり，$100 \times (1-Q)$は
（感染したひとのすべてが発症すると仮定すると）初期感染者が1人のみの，
狭義の家庭内2次発症割合(household secondary attack rate: SAR)に等しい．

@Haber_1988_3358986 はその後，log-linear model を利用してL-Kモデルに替わる，より一般的なモデルを提唱した．
これにより，個人レベルのリスク要因（たとえば大人か小児か，ワクチン注射ありなし，など）を共変量として取り込み，
群間差の検定や傾向性の検定なども行えるようにした．
さらに，一般化線形混合モデル（generalized lenear mixed model）等が利用可能となり，
家庭内などの濃厚な接触が起きる場合に発症数の分散が過分散(over dispaersion)となる現象を，
より適切にモデル化する方法も利用されはじめている．


さて，新しい処置・治療法の有効性を主張するには，無作為化比較試験(RCT)を実施して，その有効性を
主張するのが必要になる．またこの有効性の検証には，プラセボや既存治療と比較し統計学的な検定を用いて，
有意に優っていなければならない．L-Kモデルにおいても，$B$や$Q$を比較して有効性を主張できそうだが，
検定法については既存の論文において言及されているものがほとんど見当たらない．
検定法がなければRCTをデザインする際に被験者数の見積もりすらできないので，
実用上の大きな問題である．
唯一\citet{Haber_1988_3358986}において，検定には尤度比検定を使ったと記述があるが，
尤度比検定が最も良いとは限らない．
従って本研究の第１の目的は，L-Kモデルを用いた検定法の検討である\citep{Tango_2000a}．

ところで，感染症のかかりやすさは，個体差があることは経験的に理解できる．
たとえば，こどもはおとなより風邪をひきやすいし．
学校や職場あるいは混雑した電車の中など，感染者と接する機会が多いひとは，感染しやすいかもしれない．
しかしながら，RCTデザインの臨床試験では，
ランダム化の際に層別化割付をしてこれらの因子について均等に割付けできるし，
予想もしなかった，見落としていた因子があったとしても，
そういった因子を含めて均等な割り付けが期待されるので，大きな問題にはならない．
しかし成人と未成年者で各々$B$や$Q$を推定し，その違いを検定したいと考えるのは当然であろう．
しかしL-Kモデルでは，家族単位で家族の大きさと発症者数を集計して検討するので，
成人と未成年者を個別に推定・検定するのは容易ではない．
従って，本研究の第2の目的は，子供と大人各々の$B,Q$の推定である．

さらに実施可能性を考慮すると，家庭内の全員から同意書をとり割りつけられた処置をするのは困難であり，
特に子供に介入するのは多くの場合，倫理的に難しいという問題がある．
そこで，同意がとれた個人に対してランダム化を行い，その個人が所属する家庭をL-Kモデルを利用してモデル化し，
群間を比較したい．
従って本研究の第3の目的は，家庭内の全員ではなく，一部の構成員にだけランダム化するRCTを考慮して,
L-Kモデルを拡張することである．

## Styles

The `html_vignette` template includes a basic CSS theme. To override this theme you can specify your own CSS in the document metadata as follows:

    output: 
      rmarkdown::html_vignette:
        css: mystyles.css

## Figures

The figure sizes have been customised so that you can easily put two images side-by-side. 

```{r, fig.show='hold'}
plot(1:10)
plot(10:1)
```

You can enable figure captions by `fig_caption: yes` in YAML:

    output:
      rmarkdown::html_vignette:
        fig_caption: yes

Then you can use the chunk option `fig.cap = "Your figure caption."` in **knitr**.

## More Examples

You can write math expressions, e.g. $Y = X\beta + \epsilon$, footnotes^[A footnote here.], and tables, e.g. using `knitr::kable()`.

```{r, echo=FALSE, results='asis'}
knitr::kable(head(mtcars, 10))
```

Also a quote using `>`:

> "He who gives up [code] safety for [code] speed deserves neither."
([via](https://twitter.com/hadleywickham/status/504368538874703872))
